---
title: "Lab 3"
author: |
  Grupo \#8  
  Osman Emanuel de León García - 23428  
  María José Yee Vidal - 231193  
  Andrés Rafael Chivalán Marroquín - 21534

date: "2026-03-13"
output: 
  pdf_document: default
header-includes:
  - \usepackage{graphicx}
  - \usepackage{titling}
  - \pretitle{\begin{center}\includegraphics[width=3in,height=5in]{Uvg_logo.jpg}\LARGE\\}
  - \posttitle{\end{center}}
---
\newpage

# para que los paquetes se instalen solo si faltan

```{r setup, message=FALSE, warning=FALSE}
required_packages <- c("dplyr","tidyr","Matrix","ggplot2","corrplot","car")

for(p in required_packages){
  if(!require(p, character.only = TRUE)){
    install.packages(p)
    library(p, character.only = TRUE)
  }
}
```

## Descripción de las variables

El conjunto de datos contiene 171,748 observaciones de alojamientos con múltiples variables que describen características del anuncio, del anfitrión, de la ubicación y de las evaluaciones de los usuarios.

Las variables pueden agruparse en las siguientes categorías:

Variables de identificación:
Incluyen identificadores únicos del alojamiento o del proceso de recolección de datos, como id, listing_url y scrape_id.

Variables descriptivas del anuncio:
Contienen información textual sobre el alojamiento, por ejemplo name, description, neighborhood_overview y amenities.

Variables del anfitrión:
Describen características del host, como host_since, host_location, host_is_superhost, host_listings_count y host_identity_verified.

Variables de localización:
Indican la ubicación geográfica del alojamiento mediante latitude, longitude, city y neighbourhood.

Características del alojamiento:
Describen propiedades físicas del inmueble, incluyendo property_type, room_type, accommodates, bathrooms, bedrooms y beds.

Disponibilidad:
Variables como availability_30, availability_60, availability_90 y availability_365 indican la cantidad de días disponibles para reservar.

Evaluaciones y reseñas:
Incluyen variables como number_of_reviews, review_scores_rating, review_scores_cleanliness y reviews_per_month.

Variable respuesta:
La variable price representa el precio por noche del alojamiento, y será utilizada como variable objetivo para el análisis.


```{r 1}
load("data/listings.RData")
summary(listings)
listings$price <- as.numeric(gsub("[$,]", "", listings$price))
```

### 1. ANÁLISIS EXPLORATORIO DE DATOS (EDA)
##  Distribuciones de variables

Durante la exploración inicial se observó que una gran cantidad de registros presentan valores faltantes en la variable precio, los cuales fueron ignorados en las visualizaciones, y posteriormente eliminados durante la fase de preparación de los datos para el modelado

# 1.1 Distribución de la variable precio

```{r 2}
ggplot(listings, aes(x = price)) +
  geom_histogram(bins = 50)
```
# Distribución de habitaciones

```{r 3}
ggplot(listings, aes(y = price)) +
  geom_boxplot()
```

# Presencia de outliers

```{r 4}
ggplot(listings, aes(x = bedrooms)) +
  geom_histogram()
```

### Interpretación de las gráficas

El histograma de la variable bedrooms muestra que la mayoría de los alojamientos tienen entre 1 y 3 habitaciones, mientras que los alojamientos con un mayor número de habitaciones son mucho menos frecuentes. Además, se observan algunos valores extremos con un número muy alto de habitaciones, lo cual podría corresponder a hoteles o registros atípicos.

El boxplot de la variable price evidencia la presencia de numerosos valores atípicos, con algunos alojamientos que presentan precios extremadamente altos. Esto provoca que la mayor parte de los valores se concentre en la parte inferior de la gráfica.

Por otra parte, el histograma del price muestra una distribución fuertemente sesgada hacia la derecha, lo que indica que la mayoría de los alojamientos tienen precios relativamente bajos, mientras que solo unos pocos presentan precios muy elevados.

En general, los resultados sugieren que el conjunto de datos contiene principalmente alojamientos pequeños y que el precio presenta una alta variabilidad con presencia de valores extremos.



# Análisis de relaciones con la variable precio

```{r}
ggplot(listings, aes(x = bedrooms, y = price)) +
  geom_point(alpha = 0.3) +
  geom_smooth(method = "lm")
```

```{r}
ggplot(listings, aes(x = accommodates, y = price)) +
  geom_point(alpha = 0.3) +
  geom_smooth(method = "lm")
```

```{r}
ggplot(listings, aes(x = bathrooms, y = price)) +
  geom_point(alpha = 0.3) +
  geom_smooth(method = "lm")
```

```{r}
ggplot(listings, aes(x = room_type, y = price)) +
  geom_boxplot()
```


# Matriz de correlación entre variables numéricas

```{r}
numeric_vars <- listings %>%
  select(price,
         bedrooms,
         bathrooms,
         accommodates,
         beds,
         number_of_reviews,
         review_scores_rating,
         reviews_per_month) %>%
  na.omit()

cor_matrix <- cor(numeric_vars)

corrplot(cor_matrix, method = "color")
```


# Preparación de los datos para modelado

```{r}
model_data <- listings %>%
  select(price,
         bedrooms,
         bathrooms,
         accommodates,
         beds,
         number_of_reviews,
         review_scores_rating,
         reviews_per_month) %>%
  na.omit()
```


# División del conjunto de datos (Entrenamiento y prueba)

```{r}
set.seed(123)

train_index <- sample(seq_len(nrow(model_data)),
                      size = 0.8 * nrow(model_data))

train <- model_data[train_index, ]
test <- model_data[-train_index, ]

nrow(train)
nrow(test)
```


# Modelo de regresión lineal simple
```{r}
model_simple <- lm(price ~ bedrooms, data = train)

summary(model_simple)
```


# Visualización del modelo simple
```{r}
ggplot(train, aes(x = bedrooms, y = price)) +
  geom_point(alpha = 0.3) +
  geom_smooth(method = "lm")
```


# Análisis de residuos del modelo simple
```{r}
par(mfrow = c(2,2))
plot(model_simple)
```


# Modelo de regresión lineal múltiple

```{r}
model_multiple <- lm(price ~ bedrooms +
                       bathrooms +
                       accommodates +
                       beds +
                       number_of_reviews +
                       review_scores_rating +
                       reviews_per_month,
                     data = train)

summary(model_multiple)
```


# Análisis de residuos del modelo múltiple
```{r}
par(mfrow = c(2,2))
plot(model_multiple)
```


# Análisis de multicolinealidad
```{r}
vif(model_multiple)
```


# Predicciones con el conjunto de prueba
```{r}
predictions <- predict(model_multiple, newdata = test)
```


# Evaluación del modelo

```{r}
rmse <- sqrt(mean((test$price - predictions)^2))

mae <- mean(abs(test$price - predictions))

rmse
mae
```


# Comparación entre valores reales y predichos

```{r}
ggplot(data.frame(real = test$price,
                  pred = predictions),
       aes(x = real, y = pred)) +
  geom_point(alpha = 0.3) +
  geom_abline(color = "red")
```

