---
title: "Lab 3"
author: |
  Grupo \#8  
  Osman Emanuel de León García - 23428  
  María José Yee Vidal - 231193  
  Andrés Rafael Chivalán Marroquín - 21534

date: "2026-03-13"
output: 
  pdf_document: default
header-includes:
  - \usepackage{graphicx}
  - \usepackage{titling}
  - \pretitle{\begin{center}\includegraphics[width=3in,height=5in]{Uvg_logo.jpg}\LARGE\\}
  - \posttitle{\end{center}}
---
\newpage

```{r setup, message=FALSE, warning=FALSE}
library(dplyr)
library(tidyr)
library(Matrix)
library(ggplot2)
library(Rtsne)
library(umap)
library(edfReader)
library(fastICA)

```

## Descripción de las variables

El conjunto de datos contiene 171,748 observaciones de alojamientos con múltiples variables que describen características del anuncio, del anfitrión, de la ubicación y de las evaluaciones de los usuarios.

Las variables pueden agruparse en las siguientes categorías:

Variables de identificación:
Incluyen identificadores únicos del alojamiento o del proceso de recolección de datos, como id, listing_url y scrape_id.

Variables descriptivas del anuncio:
Contienen información textual sobre el alojamiento, por ejemplo name, description, neighborhood_overview y amenities.

Variables del anfitrión:
Describen características del host, como host_since, host_location, host_is_superhost, host_listings_count y host_identity_verified.

Variables de localización:
Indican la ubicación geográfica del alojamiento mediante latitude, longitude, city y neighbourhood.

Características del alojamiento:
Describen propiedades físicas del inmueble, incluyendo property_type, room_type, accommodates, bathrooms, bedrooms y beds.

Disponibilidad:
Variables como availability_30, availability_60, availability_90 y availability_365 indican la cantidad de días disponibles para reservar.

Evaluaciones y reseñas:
Incluyen variables como number_of_reviews, review_scores_rating, review_scores_cleanliness y reviews_per_month.

Variable respuesta:
La variable price representa el precio por noche del alojamiento, y será utilizada como variable objetivo para el análisis.


```{r 1}
load("data/listings.RData")
summary(listings)
listings$price <- as.numeric(gsub("[$,]", "", listings$price))
```

### Algunas graficas

```{r 2}
ggplot(listings, aes(x = price)) +
  geom_histogram(bins = 50)
```

```{r 3}
ggplot(listings, aes(y = price)) +
  geom_boxplot()
```

```{r 4}
ggplot(listings, aes(x = bedrooms)) +
  geom_histogram()
```